ACORDAO-COMPLETO-2543902

ACÓRDÃO 1974/2023 ATA 6/2023 - PRIMEIRA CÂMARA

VISTOS, relatados e discutidos estes autos de tomada de contas especial instaurada em cumprimento ao item 1.8 do Acórdão 3205/2012-TCU-Plenário (Relator Ministro Aroldo Cedraz) , prolatado no âmbito do TC-Processo 013.714/2011-2, que tratou de representação formulada pelo Conselho Fiscal do Sesc Nacional sobre possíveis irregularidades ocorridas na gestão do Serviço Social do Comércio - Administração Regional do Piauí-Sesc/AR/PI nas áreas de pessoal, contratação e realização de obra,
ACORDAM os Ministros do Tribunal de Contas da União, reunidos em sessão dessa 1ª Câmara, com fundamento nos arts. 1º, inciso I, da Lei 8.443/1992 c/c o art. 212 do Regimento Interno, em:
9.1. conceder vista/cópia dos autos ao Serviço Social do Comércio - Sesc/Administração Nacional e indeferir seu ingresso como interessado no presente processo, com fundamento no art. 146, §2º, do Regimento Interno/TCU;
9.2. levantar o sobrestamento deste processo;
9.3. arquivar os presentes autos, sem julgamento de mérito, por ausência de pressupostos de desenvolvimento válido e regular do processo; e
9.4. dar ciência desta deliberação ao Serviço Social do Comércio - Departamento Regional no Estado do Piauí - Sesc/DR-PI e ao Sr. Francisco Valdeci de Sousa Cavalcante.

Tomada de contas especial autuada em decorrência de representação sobre possíveis irregularidades ocorridas na gestão do Serviço Social do Comércio - Administração Regional do Piauí-Sesc/AR/PI nas áreas de pessoal, contratação e realização de obra.

Primeira Câmara

Serviço Social do Comércio - Departamento Regional no Estado do Piauí - Sesc/DR-PI.

3. Responsável: não há.

13.1. Ministros presentes: Walton Alencar Rodrigues (Presidente) e Jhonatan de Jesus.
13.2. Ministros-Substitutos convocados: Augusto Sherman Cavalcanti (Relator) e Marcos Bemquerer Costa.
13.3. Ministro-Substituto presente: Weder de Oliveira.

Francisco Valdeci de Sousa Cavalcante

AUGUSTO SHERMAN

Adoto como relatório a instrução lançada aos autos pela SecexTCE, que teve a anuência dos dirigentes da unidade técnica (peças 58-60) :
"INTRODUÇÃO
Cuidam os autos de tomada de contas especial instaurada em desfavor do Sr. Francisco Valdeci de Sousa Cavalcante, Presidente do Serviço Social do Comércio - Departamento Regional no Estado do Piauí - Sesc/DR-PI, em obediência ao disposto no subitem 1.8 do Acórdão 3205/2012-TCU-Plenário (peça 5) , que julgou o processo de Representação (TC Processo 013.714/2011-2) , para apurar suposto sobrepreço na construção do Espaço Mesa Brasil, Anexo ao Sesc Avenida, em Parnaíba/PI, no valor de R$ 202.710,37.
HISTÓRICO
O Conselho Nacional do Sesc encaminhou a este Tribunal o Relatório de Auditoria da CGU e do Conselho Fiscal do Sesc/PI, bem como análise do orçamento estimativo elaborado pela empresa ENARC Engenharia e Arquitetura Ltda., os quais suscitavam irregularidades na Administração Regional do Sesc/PI, dentre as quais indícios de sobrepreço, no valor de R$ 202.710,37, na construção do Espaço Mesa Brasil em Parnaíba (peças 1 a 5, TC Processo 013.714/2011-2) .
Com vistas a um melhor esclarecimento dos pontos suscitados nos mencionados documentos, no âmbito daquele processo, foi realizada diligência àquela regional (instrução de peça 6 do TC Processo 013.714/2011-2) , cuja análise concluiu pela existência de impropriedades motivadoras da audiência do responsável, bem como a necessidade de formação de apartado da peça 2 e da cópia da peça 5, objetivando a sua conversão em tomada de contas especial, a fim de apurar os fatos, identificar os responsáveis e quantificar o dano, no que diz respeito à irregularidade mencionada no parágrafo anterior (instrução de peça 15) . 
O TCU, por meio do Acórdão 3205/2012-TCU-Plenário, acatou a proposta desta Unidade Técnica, autorizando: i) a audiência; e ii) a formação do apartado na forma sugerida, o qual passou a ser analisada no presente processo.
A instrução precedente (peça 6) registrou que, conforme relatório de auditoria do Conselho Fiscal do Sesc/PI, baseado em parecer elaborado pela empresa de engenharia ENARC Engenharia e Arquitetura Ltda, existiram diversas irregularidades no certame destinado à construção da obra do espaço Mesa Brasil, tais como (i) ausência de documento específico anexado ao processo justificando a necessidade da construção e/ou estimando o custo, baseado em indicativos da construção civil para a localidade; (ii) falta do projeto anexo ao processo licitatório; (iii) alteração (antecipação) da data de abertura do certame sem prévia comunicação (nova publicação) ; (iv) comparecimento de apenas um licitante que já possuía outros contratos com o Sesc na data de abertura; e (v) ausência de embasamento técnico para o valor da obra. 
Essas ocorrências na fase de licitação apontaram para o direcionamento da contratação realizada pelo Sesc, trazendo, portanto, indício de que poderia ter havido dano ao patrimônio daquela entidade.
No que diz respeito à execução da obra, foram identificadas (i) ausência de designação de engenheiro fiscal para a obra; (ii) ausência de cláusula contratual prevendo o pagamento de acordo com o cronograma físico-financeiro; (iii) ausência de contabilização em conta vinculada do valor recebido em caução, de acordo com previsão das normas financeiras da Instituição; e (iv) ausência da anexação dos percentuais de medição, atestados pelo fiscal da obra, de acordo com o cronograma físico-financeiro para pagamento das parcelas.
Essas irregularidades foram objeto da representação que culminou em audiências diversas.
No bojo desta TCE, restou a discussão sobre o sobrepreço, no valor de R$ 202.710,37, e que foi apurado pela empresa ENARC Engenharia e Arquitetura Ltda., contratada pelo Departamento Nacional do Sesc. O trabalho da referida empresa teve como base a planilha de custo apresentada pela empresa Contratada, a MC Engenharia Ltda., como pode ser conferido na peça 1. A metodologia utilizada foi assim descrita (peça 1, p. 4 e 5) :
A verificação da planilha orçamentária foi elaborada com relação aos serviços propostos, suas respectivas quantidades e preços unitários. As bases para esta verificação foram os projetos de arquitetura e instalações fornecidos bem como informações fornecidas pela GAE. Com relação aos serviços de fundações e estrutura, em não sendo fornecido projeto, as quantidades apresentadas na planilha orçamentária de avaliação foram estimadas de acordo com o tipo de obra e particularidades do local onde a mesma foi executada.
Para a verificação dos custos dos materiais de construção envolvidos, consultamos, como de hábito em nossas planilhas orçamentárias, revendedores locais para estabelecer preço médio dos mesmos. 
Com relação à mão de obra, foram adotados os custos informados pelo SINDUSCON-PI para os profissionais da construção civil, acrescidos de percentual de 123% (cento e vinte e três por cento) relativos a encargos sociais e trabalhistas, sobre o valor do salário homem/hora.
Os valores obtidos em nossa análise deram origem à planilha orçamentária parte integrante de nosso material de avaliação fornecido ao SESC-DN.
O Presidente do Sesc-AR/PI contestou essa análise, argumentando que eram frágeis as acusações de sobrepreço, em razão de estarem pautadas em indícios, os quais seriam constatações vagas e imprecisas, fundadas em análise feita por empresa contratada pelo Departamento Nacional do Sesc, que tomou diversos parâmetros hipotéticos, a exemplo: do custo de pessoal, feito com base em valores informados pelo Sindicato da Construção Civil, sem levar em consideração os reais valores pagos pela empresa aos empregados; e dos serviços de fundações e estruturas, também feitos por estimativa, não correspondendo efetivamente ao que ocorrera na obra e, ainda, que foi esquecido de incluir o mobiliário (peça 13, p. 22-24, TC Processo 013.714/2011-2) .
Na representação que deu origem à presente TCE, o Sr. Francisco Valdeci de Sousa Cavalcante argumentou que todas as ocorrências apontadas eram fruto de perseguição política do Conselho Fiscal do Sesc/PI, assim como do partido dos trabalhadores, especialmente o Presidente do Conselho Fiscal, na época Ministro da Presidência, Sr. Carlos Gabas (peça 13, p. 25-31, peça 30, p. 106 e 109, TC Processo 013.714/2011-2) .
A instrução precedente concluiu que, embora existissem fortes indícios de que houve sobrepreço na construção do Espaço Mesa Brasil, em Parnaíba/PI, os elementos constantes destes autos e do TC Processo 013.714/2011-2 eram insuficientes para caracterizar devidamente o débito, faltando insumos como: comprovantes de pagamento dos serviços de engenharia, planilhas de medição, notas fiscais, caracterização do mobiliário, notas de compras e comprovantes de pagamento, entre outros. Dessa forma, propôs que fosse realizada uma inspeção no Sesc-AR/PI, com fundamento no artigo 240 do RI/TCU, para uma análise mais precisa da documentação.
Após pareceres concordantes da subunidade e da unidade (peças 8 e 9) , foi expedida a primeira portaria de fiscalização no âmbito deste processo (peça 11) , a qual foi seguida de ofícios requerendo diversos documentos (peça 12) , tais como o projeto básico da obra e dos mobiliários, as planilhas de medições, comprovantes de pagamento.
Em resposta, o Sesc encaminhou os documentos constantes nas peças 18 a 27:
Peça 18 - Orçamento Básico da licitação;
Peça 19 - Orçamento Contratado;
Peça 20 - Curva ABC do orçamento básico;
Peça 21 - Edital e anexos;
Peça 22 - Análise da planilha do orçamento básico realizada pelo Eng° Fernando Torres;
Peça 23 - Autorizações de pagamentos;
Peça 24 - Indicação da suspensão do Acórdão 3502/2012 no âmbito do judiciário e a solicitação de suspensão da auditoria;
Peça 25 - Projeto arquitetônico;
Peça 26 - Indicação da ausência da memória de cálculo dos quantitativos e informação da empresa contratada que ajustou os preços de modo a comportar as diferenças de quantidades na planilha do projeto básico;
Peça 27 - fotos da obra;
Em pronunciamento posterior da subunidade, tendo em vista a tutela de urgência exarada pela justiça federal, foi proposto o sobrestamento do processo. Após de acordo da Unidade, os presentes autos foram encaminhados para o Relator, que determinou o sobrestamento do processo "enquanto se aguarda o deslinde do Processo 1943-50.2016.4.01.4002" (peça 32) .
Seguiu-se pedidos dos novos procuradores do Sesc para vista e cópia dos presentes autos e do Sesc como interessado (peças 33 a 37) , os quais tiveram proposta favorável da unidade (peça 38) . O Ministro Relator, com fundamento na posterior renúncia dos mandatários do Sesc, propôs que se fizesse diligência, para "inquirir se persiste seu interesse em ingressar neste feito e dele obter vista e cópia, bem como, se esse for o caso, quem seriam seus representantes para tanto".
Em sua resposta (jan/2020) , o Sesc apresentou nova relação de mandatários e informou que permanecia o interesse de ingressar como interessado nos presentes autos (peça 47) .
Finalmente, diante de julgamento do recurso de apelação, reformando parcialmente a sentença proferida em 26/11/2018, a Conjur/TCU solicitou da Procuradoria da União que enviasse parecer de força executória da referida decisão.
Portanto, considerando o histórico trazido, serão avaliados os seguintes aspectos: (i)  ingresso do Sesc e seus dirigentes como interessados nos presentes autos; e (ii) existência do superfaturamento por sobrepreço com base nos documentos já carreados aos presentes autos.
EXAME TÉCNICO
Ingresso do Sesc como interessado e de vista e cópia dos presentes autos aos seus dirigentes
A esse respeito, o pronunciamento da unidade técnica, contido na peça 38, possui o seguinte teor:
Em conformidade com a subdelegação de competências de que trata a Portaria Secex-PI 8, de 2 de maio de 2017 e por considerar razoáveis as razões apresentadas para justificar o requerimento em foco, sugiro ao Sr. Ministro-Relator que seja autorizado o ingresso como interessado do Conselho Nacional do Sesc (Administração Nacional) no presente feito, nos termos do art. 146 do Regimento interno do TCU e em consequência seja concedida vista/cópia dos autos, conforme solicitado. (grifo acrescentado) 
De igual modo, o Ministro Relator assim declarou (peça 40) :
4. Devido a também entender configurada a situação retratada pelo órgão instrutivo, igualmente estaria inclinado a autorizar o atendimento da solicitação em tela. Verifico, contudo, que pouco após a apresentação do requerimento em tela e enquanto no aguardo de sua análise, vieram os anteriormente procuradores do Sesc - Administração Nacional, aí incluído o signatário da solicitação ora analisada, a renunciar expressamente ao mandato que lhes havia sido conferido por aquele ente (peça 39) , não se observando que novos mandatários viessem a habilitar-se neste feito. Considero configurada, portanto, a necessidade de consultar o efetivo requerente quanto a se permanece seu interesse pelo ingresso nestes autos. (grifos acrescentados) 
Em sua resposta, o Sesc, por meio de seus advogados, assim declarou:
SERVIÇO SOCIAL DO COMÉRCIO - SESC/ADMINISTRAÇÃO NACIONAL, serviço social autônomo vinculado ao sistema sindical (art. 240 da CF/88) , sem fins lucrativos, instituído pelo Decreto-Lei nº 9.853, de 13 de setembro de 1946, com regulamento aprovado pelo Decreto Federal nº 61.836, de 05 de dezembro de 1967, inscrito no CNPJ/MF sob o nº 33.469.164/0001-11, com endereço na Av. Ayrton Senna, n.º 5.555, Jacarepaguá, Rio de janeiro, RJ, CEP 22.775-004, vêm, respeitosamente, à presença de Vossa Excelência, por seu advogado que subscreve, informar que persiste o interesse de ingressar como interessado no processo de Tomada de Contas Especial em epígrafe e dele obter vista e cópia, para tanto, requer a juntada da procuração e substabelecimento (anexo) (destaque acrescido) .
Nos termos do Art. 144 do Regimento Interno do TCU, são partes no processo o responsável e o interessado, sendo que o interessado é aquele que, em qualquer etapa do processo, tenha reconhecida, pelo relator ou pelo Tribunal, razão legítima para intervir nos autos. Portanto, ao considerar o Sesc como interessado, os seus administradores estão automaticamente legitimados a intervir em seu nome, inclusive obtendo vista e cópia.
Aparentemente, o interesse manifesto pelo Sesc foi apenas em ter vista e cópia do presente processo, situação essa que poderia ser facultada sem a necessidade de inclusão desse como interessado. Todavia, tendo em vista as manifestações anteriores, opinamos pela sua inclusão como interessado.
Portanto, será proposta a inclusão do Sesc como interessado nos termos previamente propostos pela unidade técnica à peça 38.
Existência do superfaturamento por sobrepreço
Ainda que graves as irregularidades trazidas no processo de representação, consideramos que o seguimento desta TCE está atrelado a existência de dano, uma vez que o art. 2º da Instrução Normativa - TCU 71, de 28 de novembro de 2012, declara que Tomada de contas especial é um processo administrativo devidamente formalizado, com rito próprio, para apurar responsabilidade por ocorrência de dano à administração pública federal, com apuração de fatos, quantificação do dano, identificação dos responsáveis e obter o respectivo ressarcimento.
Nesse sentido, cremos pertinente apresentar nosso entendimento a partir da documentação inicialmente apresentada e das demais trazidas posteriormente pelo Sesc.
Contexto de contratação por preço global
De início, cabe destacar que as características de pagamento por parcelas no contrato trazido (peça 22, p. 41 a 53) indica que a obra foi executada em regime de preço global. Ademais, o contrato informa tratar-se de empreitada global (peça 22, p. 41) . O valor contratado foi de R$ 1.023.213,35 (peça 22, p. 41) .
A respeito de empreitadas por preço global, a jurisprudência desta corte é no sentido de que (i) deve ser adotada quando for possível definir previamente no projeto, com boa margem de precisão, as quantidades dos serviços a serem executados - Acórdão 2432/2016-TCU-Plenário (Relator Benjamin Zymler) ; (ii) para se concluir pela ocorrência de dano ao erário quando o objeto tenha sido satisfatoriamente executado, deve-se examinar o preço total do contrato, pois não configura superfaturamento diferença a maior encontrada exclusivamente em itens de custo unitário isolados - Acórdão 1495/2015-TCU-Plenário (Relator Benjamin Zymler) ; e (iii) erros ou omissões relevantes no orçamento poderão ensejar termos aditivos, de modo a evitar o enriquecimento sem causa de qualquer das partes - Acórdão 1977/2013-TCU-Plenário (Relator Valmir Campelo) .
Portanto, é adequada a contratação por preço global para o tipo de construção objeto desta TCE. Todavia, para ser alcançada a margem de precisão compatível com esse tipo de empreitada, deveriam ter sido elaborados os projetos básicos com qualidade satisfatória e que permitissem a mensuração de todos os seus componentes. No caso de terem sido identificadas diferenças significativas de quantidades e preços após a contratação, o comportamento esperado para um gestor mediano seria a elaboração de aditivos ajustando tais serviços.
Ocorre que, no caso concreto, foram apresentados apenas os projetos arquitetônicos (ver peça 25) , sendo esses insuficientes para quantificar com precisão todos os elementos da construção (ex: fundações, movimentação de terra, instalações elétricas e hidráulicas etc.) . Em adição, a auditoria constatou a ausência de designação de engenheiro fiscal para a obra, o que implicou na dificuldade de identificação de erros e omissões relevantes. Finalmente, apesar de todo o imbróglio, a obra foi entregue satisfatoriamente (ver relatório fotográfico na peça 27) .
Portanto, a responsabilidade por possível existência de sobrepreço poderia ser associada a uma série de ações/omissões sucessivas, desde a contratação com projeto básico deficiente até o pagamento da obra sem o acompanhamento técnico requerido, questões que foram alvo de audiência no processo original de representação.
Por outro lado, a obra foi finalizada e utilizada pelo Sesc, não sendo razoável aplicar o dano pelo valor total do empreendimento. Ainda, o contexto dificulta a identificação do valor do débito, uma vez que não se tem o as built da obra para avaliação das quantidades efetivamente empregadas.
De igual modo, avaliamos que, mesmo uma inspeção in loco, seria insuficiente para trazer elementos de convicção sobre os quantitativos de todos os elementos utilizados (ex: fundações) , o que prejudica a análise do preço total do contrato e a apuração do sobrepreço apontado.
Portanto, desde já, reporta-se que há insegurança no valor do débito a ser aplicado aos responsáveis, caso seja dada continuidade à presente TCE.
Cálculo do dano pelo instaurador
No cálculo do superfaturamento por sobrepreço, a análise efetuada à época da auditoria relatou o seguinte (peça 1, p. 1) : "cabe ressaltar que na diferença não estão computadas as bonificações de despesas indiretas (BDI) ".
Por conseguinte, conclui-se que o procedimento adotado para o cálculo do possível superfaturamento já requer reparos, uma vez que nele não foi incluso o impacto dos custos indiretos.
Na sequência, foi indicado o seguinte volume de superfaturamento (peça 1, p. 1) :
	Item da Obra
	Valor

	Revestimentos
	51.590,57

	Superestrutura e elementos divisórios
	46.684,50

	Pinturas
	24.139,21

	Pavimentação
	22.865,84

	Fundação e lastro
	20.922,59

	Prateleiras em concreto e outros
	6.321,40

	Serviço em terra
	4.413,09

	Forros
	3.921,81

	Diversos itens 
	21.851,36

	Total
	202.710,37

Como pode ser extraído da tabela anterior, os itens de maior relevância para o superfaturamento foram (i) revestimentos; (ii) superestrutura e elementos divisórios; e (iii)  pinturas. Juntos, esses elementos representam aproximadamente 60% do valor de superfaturamento alegado.
Em relação ao quantitativo de alvenaria, que impacta todos os três elementos (divisórias, revestimentos e pinturas) , o relatório da Enarc trouxe o seguinte comentário (peça 1, p. 6) :
Com relação ao item de alvenaria de tijolos furados, apesar do preço unitário informado pela Empreiteira estar até um pouco inferior ao por nós apurado, existe grande diferença com relação ao quantitativo. Está indicado pela Empreiteira o valor de 1.537,33 m², quando apenas encontramos 852,30 m² entre alvenarias de meia e uma vez.
Apesar de a Enarc não ter apresentado a memória de cálculo desse quantitativo, o projeto trazido à peça 25, registra um comprimento aproximado de paredes de 227 m (considerando que todas as paredes do projeto arquitetônico foram construídas e sem descontar as aberturas de portas e janelas) , conforme memória abaixo extraída da p. 7:
Com fundamento na peça 25, p. 7 e 11, utilizando-se por questões de simplificação uma altura média de paredes de 4,10 m (3.20 m até altura de forro acrescido de 0,9 m em média de platibanda) , a área de alvenaria seria da ordem de 922 m², superior aos 852 m² calculados pela Enarc, ainda que inferior ao orçado.
No mais, constata-se que as premissas adotadas no cálculo de parte dos quantitativos associados a esses itens principais não possuem fundamento técnico, o que torna temerário o cálculo do dano, como por exemplo o seguinte (peça 1, p. 7) :
Encontramos, porém, uma grande divergência nas quantidades informadas, por exemplo: a quantidade informada para chapisco e reboco em paredes (3.074,66 m²) , é exatamente o dobro da quantidade informada para alvenarias. O equívoco nessa quantidade foi influenciado pelo equívoco cometido quando da apuração da quantidade de alvenaria. Além disso, a quantidade informada pressupõe que toda alvenaria possui acabamento em reboco, o que não pode ser atestado em virtude de haver ainda revestimentos cerâmicos e também pelo fato da maioria dos compartimentos possuir rebaixo em gesso, o que limita a necessidade do revestimento interno ao pé direito fixado para este rebaixo, deixando assim grandes áreas sem necessidade de revestimento (sobre o forro) . Sendo assim, encontramos apenas 1.270,00 m² para o mesmo serviço (grifo acrescentado) .
Ora, é sabido que, mesmo sob áreas de revestimentos cerâmicos, há a aplicação de reboco/emboço para regularização da superfície, o que torna deficiente o fundamento do cálculo de superfaturamento de quantidade de chapisco e reboco. De igual modo, ainda que possível de ser dispensada, a aplicação de chapisco e reboco acima do forro de gesso, caso efetuada, não poderia ser considerada como superfaturamento de sobrepreço/quantidade.
Outros itens ditos como com superfaturamentos também precisam de revisão. Como por exemplo, citamos que o relatório da Enarc informa o seguinte (peça 1, p. 4) :
A verificação da planilha orçamentária foi elaborada com relação aos serviços propostos, suas respectivas quantidades e preços unitários. As bases para esta verificação foram os projetos de arquitetura e instalações fornecidos bem como informações fornecidas pela GAE. Com relação aos serviços de fundações e estrutura, em não sendo fornecido projeto, as quantidades apresentadas na planilha orçamentária de avaliação foram estimadas de acordo com o tipo de obra e particularidades do local onde a mesma foi executada (grifo acrescido) .
Sobre a questão, a Enarc não apresentou os parâmetros e a memória de cálculo que utilizou para estimar as quantidades e o preço dos serviços de fundação. Desse modo, entendemos ser temerário assumir como razoável o superfaturamento relacionado a esse item.
No caso dos serviços em terra, foi indicado que a diferença básica foi oriunda da possibilidade de reaproveitamento do material escavado e de escavações em volume maior para execução das sapatas. Ressaltamos que a ausência de projeto de fundação prejudica a conclusão por escavação em volume maior para as sapatas. Em especial, não há sequer a indicação da profundidade de assentamento desses elementos, o que torna frágil a estimativa de qualquer volume de escavação. Ademais, em regra, as cavas de fundações são efetuadas a maior para permitir o acesso e colocação das formas.
Quanto ao reaproveitamento do material escavado, essa hipótese só poderia ser ratificada com fundamento na qualidade do solo retirado, algo que não restou minimamente comprovado.
Finalmente, a análise efetuada pela Enarc desconsiderou os preços do mobiliário (peça 1, p. 5 e 8) , pela ausência de especificação técnica, o que traz ainda maior insegurança para o cálculo do débito por ela estimado, que deveria ter sido pelo preço global. 
Portanto, considerando as falhas de análise de quantidades (ausência de BDI e premissas equivocadas ou infundadas) e a ausência da análise global da obra, o superfaturamento por sobrepreço apontado pela Enarc não deve ser ratificado por esta Corte de Contas.
Outra análise do preço global
Uma análise feita pelo Engenheiro Fernando Torres Burity, trazida posteriormente aos autos e realizada em 2014 (posterior a assinatura do contrato - 2009) , em relação ao orçamento básico, informa que foram previstos R$ 122.892,00 para aquisição do mobiliário (peça 22, p. 2) e R$ 827.136,78 para a obra (peça 22, p. 3) . Ou seja, essa análise técnica indicou como justo o valor global de R$ 950.028,78 mil para obras e mobiliário, mais próximo ao contratado (R$ 1.023.213,35) , ainda que a menor.
O orçamento básico como referência
Observamos que o orçamento básico da licitação (peça 18) estimou a obra em R$ 950.028,78. Embora não haja memória de cálculo capaz de mensurar valor do dano com razoável certeza, é fato que a obra foi contratada por valor superior ao do orçamento básico (R$ 1.023.213,35) . Porém, o edital, a respeito do valor para contratação, informou o seguinte (peça 21, p. 6 e 9) :
4.1.2.1 As planilhas fornecidas pelo SESC (Anexo I) são orientativas, cabendo a cada licitante analisar os projetos e estabelecer a planilha adequada, ficando claro que o objeto da licitação se refere à execução do que está previsto nos citados projetos e não ao que compuser a planilha apresentada.
...
6.1.1 Serão desclassificadas e eliminadas da licitação as propostas que:
...
6.1.1.2 Apresentem preço global excessivo, assim considerado aquele cujo valor seja superior a R$ 1.045.000,00 (um milhão, quarenta e cinco mil reais) , correspondente a 10% (dez por cento) do Valor de Referência, constante na alínea "b" do subitem 6.2.1. (destaques acrescentados) 
Portanto, ainda que com valor acima do orçamento de referência, o próprio Sesc admitiu a imprecisão de 10% em seu levantamento, o que prejudica avaliar o dano a partir da diferença entre a planilha contratada e o orçamento de referência.
Da possibilidade de aplicação de pena aos responsáveis
Esclarecemos que o processo de representação que originou esta TCE (TC Processo 013.714/2011-2) chamou os responsáveis em audiência pelas irregularidades cometidas. Dessa forma, consideramos que não há necessidade de nova audiência pelo cometimento dos ilícitos capazes de trazer dano ao erário.
Ademais, vale ressaltar que a pretensão punitiva do TCU, conforme Acórdão 1441/2016-TCU-Plenário, Relator Benjamin Zymler, que uniformizou a jurisprudência acerca dessa questão, subordina-se ao prazo geral de prescrição indicado no art. 205 do Código Civil, que é de dez anos, contado da data de ocorrência da irregularidade sancionada, nos termos do art. 189 do Código Civil, sendo este prazo interrompido pelo ato que ordenar a citação, a audiência ou a oitiva dos responsáveis.
Portanto, já houve a prescrição punitiva dos atos tendentes à contratação com projeto deficiente ocorrida nos idos de 2009.
Da possibilidade de arquivamento dos presentes autos
A respeito do cálculo do débito, o RITCU traz a seguinte indicação:
Art. 210. Quando julgar as contas irregulares, havendo débito, o Tribunal condenará o responsável ao pagamento da dívida, atualizada monetariamente a partir da data da irregularidade, acrescida dos juros de mora devidos, podendo, ainda, aplicar-lhe a multa prevista no art. 267.
§ 1º A apuração do débito far-se-á mediante:
I - verificação, quando for possível quantificar com exatidão o real valor devido;
II - estimativa, quando, por meios confiáveis, apurar-se quantia que seguramente não excederia o real valor devido
Observamos que, no caso concreto, não é possível identificar o débito com exatidão e nem calcular um valor que seguramente não exceda o valor real devido. Por essa razão, será proposto desde já o arquivamento dos presentes autos, por ausência de pressupostos de constituição válido e regular.
Quanto à continuidade do sobrestamento e/ou anulação da presente TCE em decorrência da decisão judicial, considerando a proposta de arquivamento do processo, entendemos ocorrida a perda de objeto da referida avença e, portando, da sua manutenção.
Da contenda no judiciário
Conforme pode ser extraído da peça 57, a Conjur requereu da Procuradoria da União um parecer de força executória da decisão do julgamento do recurso de apelação da ação 0001943-50.2016.4.01.4002. Nesse sentido, a peça 55 reproduziu o Acórdão da Justiça Federal cujo voto vencedor foi nos seguintes termos:
7. Dessa forma, entendo ser medida que se impõe reformar a sentença e garantir ao autor/apelante tão somente declarar nulos os Acórdãos n.s 3205/2012 e 843/2015, proferidos pelo Tribunal de Contas da União, nos autos do Processo n. Processo 013.714/2001-2. Pelo exposto, dou parcial provimento ao recurso de apelação interposto pelo autor e declaro nulos os Acórdãos n.s 3205/2012 e 843/2015, proferidos pelo Tribunal de Contas da União, nos autos do Processo n. Processo 013.714/2001-2. (grifo acrescentado) 
Em síntese, o entendimento majoritário da Justiça Federal foi de que o TCU extrapolou sua competência de controle finalístico, uma vez que o SESC/PI "ostenta natureza de pessoa jurídica de direito privado e não integram a Administração Pública, estando sujeitos apenas ao controle finalístico pelo Tribunal de Contas da União".
Ressaltamos que Acórdão 3205/2012-TCU-Plenário, anulado na decisão da Justiça Federal, foi o originador da presente TCE. Todavia, ainda é aguardado o parecer de força executória da decisão judicial.
CONCLUSÃO
Foi considerada adequada a inclusão do Sesc como interessado nos presentes autos.
Por outro lado, concluiu-se que a identificação de um valor razoável para o dano é deveras dificultosa para o processo em questão. O levantamento feito pela Enarc mostrou-se deficiente, em decorrência de falhas de análise de quantidades (ausência de BDI e premissas equivocadas ou infundadas) e ausência de análise global da obra.
Mesmo que seja feita uma vistoria in loco, acreditamos que, após tanto tempo, provavelmente estará fadada ao insucesso, tendo em vista a distância aos fatos, possíveis alterações do cenário (ex: reformas, demolições, quebras/extravio de mobiliário etc.) e ausência de elementos e/ou acesso a todos os serviços (ex: fundações) .
Quanto à continuidade do sobrestamento e/ou anulação da presente TCE em decorrência da decisão judicial, considerando a proposta de arquivamento do processo, entendemos ocorrida a perda de objeto da referida avença e, portando, da sua manutenção.
PROPOSTA DE ENCAMINHAMENTO
Diante do exposto, submetem-se os autos à consideração superior, propondo:
1.1. autorizar o ingresso do Conselho Nacional do Sesc (Administração Nacional) como interessado nos presentes autos, nos termos do art. 146 do Regimento interno do TCU, e, em consequência, conceder vista/cópia dos autos, conforme solicitado;
1.2. retirar o sobrestamento dos presentes autos;
1.3. arquivar as contas, sem julgamento do mérito, por ausência de pressupostos para constituição e desenvolvimento válido e regular do processo;
1.4. enviar cópia do Acórdão que vier a ser proferido ao Serviço Social do Comércio - SESC/DR/PI/MDES e ao Sr. Francisco Valdeci de Sousa Cavalcante (CPF XXX.380.683-XX) , para ciência, informando-os de que a presente deliberação, acompanhada do Relatório e do Voto que a fundamenta, está disponível para a consulta no endereço www.tcu.gov.br/acordaos, além de esclarecer-lhes que, caso requerido, o TCU poderá fornecer sem custos as correspondentes cópias, de forma impressa
1.5. encerrar o processo, após as devidas comunicações."
2.	O Ministério Público, nestes autos representado pelo Procurador Júlio Marcelo de Oliveira, manifestou concordância com o encaminhamento proposto, nos seguintes termos (peça 61) :
"Trata-se de tomada de contas especial instaurada em cumprimento ao item 1.8 do Acórdão 3205/2012-TCU-Plenário, proferido em processo de representação formulada pelo Conselho Fiscal do Serviço Social do Comércio (Sesc) , que noticiou supostas irregularidades na gestão do Sesc - Administração Regional no Estado do Piauí (Sesc/AR-PI) (TC Processo 013.714/2011-2) . Transcreve-se, a seguir, trecho da referida deliberação, já com a retificação promovida pelo Acórdão 1283/2013-TCU-Plenário:
Os ministros do Tribunal de Contas da União, reunidos em sessão de Plenário, ACORDAM, por unanimidade, com fundamento no 43 da Lei 8.443/92; c/c os artigos 1º, inciso XXIV; 17, inciso IV; 143, inciso III; 234, § 2º, 2ª parte; 235 e 237, todos do Regimento Interno, em conhecer da presente representação, para, no mérito, considerá-la procedente, e fazer as determinações a seguir indicadas, de acordo com os pareceres emitidos nos autos:
1. Processo TC-Processo 013.714/2011-2 (REPRESENTAÇÃO) 
	1.1. Representante: Conselho Fiscal do Sesc Nacional
1.2. Responsáveis: Francisco Valdeci de Sousa Cavalcante (XXX.380.683-XX) ; Serviço Social do Comércio - Administração Regional PI (33.469.164/0079-81) 
1.3. Entidade: Serviço Social do Comércio - Administração Regional no Piauí.
1.4. Relator: Ministro Aroldo Cedraz
1.5. Representante do Ministério Público: não atuou
1.6. Advogado constituído nos autos: não há.
1.7. Determinações:
 (...) 
1.8. determinar a constituição de processo apartado, constituído da peça 2 e de cópia da peça 5 dos presentes autos, com vistas à instauração de tomada de [contas] especial, com fulcro no artigo 252 do Regimento Interno do TCU, c/c o artigo 43 da Resolução TCU 191/2006, objetivando a apuração dos fatos, identificação dos responsáveis, quantificação do dano e obtenção do ressarcimento, relativamente aos indícios de sobrepreço na construção do Espaço Mesa Brasil em Parnaíba/PI;
Após a autuação da presente tomada de contas especial, a então Secretaria de Controle Externo no Estado do Piauí (Secex/PI) decidiu realizar inspeção junto ao Sesc/AR-PI, objetivando uma melhor apuração dos fatos acerca do possível sobrepreço, no valor de R$ 202.710,37, na construção do Espaço Mesa Brasil, no município de Parnaíba/PI (peças 6 a 8) .
Em 6/5/2016, o Secretário da Secex/PI editou a Portaria de Fiscalização 455/2016, designando a equipe de auditoria para realizar a inspeção, no período de 13/5/2016 a 23/5/2016 (peça 11) . Em 9/5/2016, foi emitido ofício para comunicar a unidade jurisdicionada sobre a realização da inspeção e para requerer a remessa de uma série de documentos (peça 12) . 
A inspeção foi realizada e diversos documentos foram juntados aos autos (peças 18 a 27) , porém não houve a elaboração de relatório de fiscalização, haja vista que, em 11/7/2016, no âmbito de ação ordinária ajuizada por Francisco Valdeci de Sousa Cavalcante contra a União Federal (processo 1943-50.2016.4.01.4002, Vara Única da Subseção Judiciária de Parnaíba da Seção Judiciária do Estado do Piauí) , foi deferida tutela de urgência para suspender os efeitos dos Acórdãos 3.205/2012 e 843/2015, proferidos pelo plenário do TCU no TC Processo 013.714/2001-2 (peça 24) .
Em razão dessa decisão judicial, Vossa Excelência, em despacho datado de 28/9/2016, decidiu sobrestar este processo até o deslinde do processo judicial 1943-50.2016.4.01.4002 (peça 32) .
Em 26/11/2018, sobreveio a sentença de mérito no referido processo judicial, com o julgamento pela improcedência da demanda e a revogação da tutela concedida antecipadamente (peça 53) .
Todavia, em grau de apelação, após nova concessão de tutela antecipada em favor do autor (peça 54) , a sentença foi reformada pela 6ª Turma do Tribunal Regional Federal da 1ª Região (TRF/1ª Região) , que decidiu, em 22/2/2021, dar provimento parcial ao apelo, para declarar nulos os Acórdão 3205/2012-TCU-Plenário do TCU (peça 55) . O fundamento da declaração de nulidade foi a suposta extrapolação, pelo TCU, do controle finalístico que exerce sobre as entidades do Sistema S.
Após ter ciência da deliberação do TRF/1ª Região, a Consultoria Jurídica (Conjur) do TCU solicitou à Procuradoria da União no Piauí que encaminhasse o respectivo parecer de força executória (peça 57) . Porém, até o momento, não houve o encaminhamento do citado parecer, como informado pela Conjur em despacho proferido à peça 171 do TC Processo 013.714/2011-2, datado de 9/6/2022.
Inobstante esse fato, a SecexTCE instruiu o feito, a fim de avaliar os seguintes tópicos: a) ingresso do Sesc - Administração Nacional como interessado nos autos, e b) existência de superfaturamento com base nos documentos anteriormente carreados aos autos.
Após detida análise da documentação contida nos autos, a SecexTCE formulou a seguinte proposta de encaminhamento (peças 58 a 60) :
67.	Diante do exposto, submetem-se os autos à consideração superior, propondo:
67.1.	autorizar o ingresso do Conselho Nacional do Sesc (Administração Nacional) como interessado nos presentes autos, nos termos do art. 146 do Regimento interno do TCU, e, em consequência, conceder vista/cópia dos autos, conforme solicitado;
67.2.	retirar o sobrestamento dos presentes autos;
67.3.	arquivar as contas, sem julgamento do mérito, por ausência de pressupostos para constituição e desenvolvimento válido e regular do processo;
67.4.	enviar cópia do Acórdão que vier a ser proferido ao Serviço Social do Comércio - SESC/DR/PI/MDES e ao Sr. Francisco Valdeci de Sousa Cavalcante (CPF XXX.380.683-XX) , para ciência, informando-os de que a presente deliberação, acompanhada do Relatório e do Voto que a fundamenta, está disponível para a consulta no endereço www.tcu.gov.br/acordaos, além de esclarecer-lhes que, caso requerido, o TCU poderá fornecer sem custos as correspondentes cópias, de forma impressa
67.5.	encerrar o processo, após as devidas comunicações.
II
O Ministério Público de Contas manifesta-se de acordo com a proposta de encaminhamento da unidade técnica, pelos motivos que passa a expor.
Segundo apurado pela unidade técnica, a obra para a construção do Espaço Mesa Brasil foi contratada junto à empresa MC Engenharia e Comércio Ltda. pelo regime de empreitada por preço global, ao valor de R$ 1.023.213,35 (peça 22, pp. 41/53) . 
Os indícios de sobrepreço que deram origem a esta TCE foram provenientes de um relatório produzido pela empresa Enarc Engenharia e Arquitetura Ltda., que fora contratada pelo Departamento Nacional do Sesc para analisar o orçamento elaborado pela MC Engenharia e Comércio Ltda. no âmbito da Concorrência Sesc - DR/PI 5/2009 (peça 1, pp. 4/29) . De acordo com o cálculo elaborado pela Enarc, haveria um sobrepreço de R$ 202.710,37 no contrato firmado entre o Sesc/PI e a MC Engenharia e Comércio Ltda.
A unidade técnica identificou diversas inconsistências no cálculo efetuado pela Enarc (peça 58, pp. 6/8) , tendo concluído o seguinte:
50.	Portanto, considerando as falhas de análise de quantidades (ausência de BDI e premissas equivocadas ou infundadas) e a ausência da análise global da obra, o superfaturamento por sobrepreço apontado pela Enarc não deve ser ratificado por esta Corte de Contas.
Além disso, o Auditor salientou que, embora o valor contratado tenha ficado acima do valor orçado na licitação (R$ 950.028,78 - peça 18) , o próprio edital da concorrência informou que as planilhas fornecidas pelo Sesc eram orientativas e que seria admitida a apresentação de propostas no valor global de até R$ 1.045.000,00, correspondente a 10% acima do valor de referência, que era de R$ 950.000,00 (peça 21, pp. 6 e 9) .
Apesar de terem sido solicitados o projeto básico e o projeto as built da obra, o Sesc/PI só teria apresentado ao TCU os projetos arquitetônicos (peça 25) , os quais, segundo o Auditor, não permitem definir, com boa margem de precisão, as quantidades dos serviços executados. Por outro lado, o Auditor aduziu que já está prescrita a pretensão punitiva em relação à contratação com projeto deficiente, ocorrida no ano de 2009.
Nesse cenário, o Auditor concluiu pela impossibilidade de se calcular eventual superfaturamento na execução da obra, seja por verificação, seja por estimativa. Por isso, propôs o arquivamento desta TCE, por ausência de pressupostos de constituição e desenvolvimento válido e regular do processo. 
Considerando-se que a inspeção não pôde ser concluída em razão de decisão judicial e considerando-se que não foi possível corroborar o indício de sobrepreço que deu origem a esta TCE, o MP de Contas manifesta-se de acordo com a proposta de arquivamento dos autos, sem julgamento de mérito.
Registre-se que a declaração de nulidade do Acórdão 3205/2012-TCU-Plenário pelo TRF/1ª Região, ainda que venha a transitar em julgado (o que ainda não está comprovado nos autos) , não impede que seja retirado o sobrestamento deste processo com vistas a seu arquivamento.
Por fim, deve-se autorizar o ingresso do Conselho Nacional do Sesc como interessado nos presentes autos, em razão dos motivos informados na petição à peça 38.
III
Ante o exposto, o Ministério Público de Contas manifesta-se de acordo com a proposta de encaminhamento apresentada pela SecexTCE."
É o Relatório.

Alain Alpin Macgregor (OAB/RJ 101.780) e outros, representando Serviço Social do Comércio - Administração Nacional.

Procurador Júlio Marcelo de Oliveira.

TOMADA DE CONTAS ESPECIAL. PROCESSO INSTAURADO EM CUMPRIMENTO AO ACÓRDÃO 3502/2012 - PLENÁRIO. OBRAS DE CONSTRUÇÃO DO ESPAÇO MESA BRASIL NO SESC/PI. POSSÍVEL SOBREPREÇO. INSPEÇÃO. SOBRESTAMENTO DO PROCESSO POR FORÇA DE DECISÃO JUDICIAL. ACÓRDÃO DECLARADO NULO PELA JUSTIÇA FEDERAL. LEVANTAMENTO INICIAL DEFICIENTE, EM DECORRÊNCIA DE FALHAS DE ANÁLISE DE QUANTIDADES E DE AUSÊNCIA DE ANÁLISE GLOBAL DA OBRA. IMPOSSIBILIDADE DE IDENTIFICAR O DÉBITO COM EXATIDÃO OU CALCULAR UMA QUANTIA QUE SEGURAMENTE NÃO EXCEDA O VALOR REAL DEVIDO. LEVANTAMENTO DO SOBRESTAMENTO. ARQUIVAMENTO DO PROCESSO SEM JULGAMENTO DE MÉRITO.

TOMADA DE CONTAS ESPECIAL (TCE)

Secretaria de Controle Externo de Tomada de Contas Especial (SecexTCE).

Em exame tomada de contas especial instaurada em cumprimento ao item 1.8 do Acórdão 3205/2012-TCU-Plenário (Relator Ministro Aroldo Cedraz) , prolatado no âmbito do TC-Processo 013.714/2011-2, que tratou de representação formulada pelo Conselho Fiscal do Sesc Nacional sobre possíveis irregularidades ocorridas na gestão do Serviço Social do Comércio - Administração Regional do Piauí-Sesc/AR/PI nas áreas de pessoal, contratação e realização de obra.
O Tribunal, por meio da referida deliberação, além de promover a audiência do então Presidente do Sesc/AR/PI, Sr. Francisco Valdeci de Sousa Cavalcante, por diversas ocorrências apontadas, determinou a constituição de processo apartado, ora em exame, objetivando a apuração dos fatos, identificação dos responsáveis, quantificação do dano e obtenção do ressarcimento, relativamente aos indícios de sobrepreço na construção do Espaço Mesa Brasil em Parnaíba/PI, no valor de R$ 202.710,37 (peça 5) .
Registro que, naqueles autos, rejeitadas as razões de justificativa apresentadas, foi aplicada multa ao responsável, no valor de R$ 30.000,00, consoante Acórdão 843/2015-TCU-Plenário, confirmado pelo Acórdão 1936/2015-TCU-Plenário (embargos de declaração) , ambos da relatoria do Ministro Augusto Nardes.
Nos presentes autos, considerando que os elementos disponíveis eram insuficientes para se proceder à exata apuração do débito e identificação dos responsáveis, a então Secretaria de Controle Externo no Estado do Piauí (Secex/PI) decidiu realizar inspeção junto ao Sesc/AR-PI.
Ocorre que, após a juntada de diversos documentos ao processo, não houve a elaboração de relatório de fiscalização, haja vista que, em 11/7/2016, no âmbito de ação ordinária ajuizada por Francisco Valdeci de Sousa Cavalcante contra a União Federal (processo 1943-50.2016.4.01.4002, Vara Única da Subseção Judiciária de Parnaíba da Seç;ão Judiciária do Estado do Piauí) , foi deferida tutela de urgência para suspender os efeitos dos Acórdãos 3.205/2012 e 843/2015, do Plenário (peça 24) .
Diante disso, determinei, em 28/9/2016, o sobrestamento deste TC-Processo 002.905/2013-2 enquanto se aguardava o deslinde do processo judicial (peça 32) .
Na sequência, de início, sobreveio, em 26/11/2018, sentença de mérito com o julgamento pela improcedência da demanda e a revogação da tutela concedida antecipadamente (peça 53) , porém, em grau de apelação, após nova concessão de tutela antecipada em favor do autor (peça 54) , a sentença foi reformada pela 6ª Turma do Tribunal Regional Federal da 1ª Região (TRF/1ª Região) , que decidiu, em 22/2/2021, dar provimento parcial ao apelo, para declarar nulos os Acórdão 3205/2012-TCU-Plenário do TCU (peça 55) , fundamentado em suposta extrapolação, pelo TCU, do controle finalístico que exerce sobre as entidades do Sistema S.
Em 10/5/2022, a Consultoria Jurídica (Conjur) do Tribunal solicitou à Procuradoria da União no Piauí que encaminhasse o respectivo parecer de força executória (peça 57) , no entanto, não consta o envio de tal documento.
A SecexTCE, então, instruiu o feito, a fim de avaliar o ingresso do Sesc - Administração Nacional como interessado nos autos, conforme solicitação constante das peças 38 e 47, bem como a existência de superfaturamento com base nos documentos anteriormente carreados aos autos.
A conclusão, em síntese, é de que é adequada a inclusão do Sesc como interessado e de que não é possível identificar um valor razoável para o dano, o que conduz à proposta de arquivamento do processo.
Para a unidade técnica: "Quanto à continuidade do sobrestamento e/ou anulação da presente TCE em decorrência da decisão judicial, considerando a proposta de arquivamento do processo, entendemos ocorrida a perda de objeto da referida avença e, portando, da sua manutenção".
Nesse sentido, sua proposta é de (peça 58) :
67.1. "autorizar o ingresso do Conselho Nacional do Sesc (Administração Nacional) como interessado nos presentes autos, nos termos do art. 146 do Regimento interno do TCU, e, em consequência, conceder vista/cópia dos autos, conforme solicitado;
67.2. retirar o sobrestamento dos presentes autos;
67.3. arquivar as contas, sem julgamento do mérito, por ausência de pressupostos para constituição e desenvolvimento válido e regular do processo;
67.4. enviar cópia do Acórdão que vier a ser proferido ao Serviço Social do Comércio - SESC/DR/PI/MDES e ao Sr. Francisco Valdeci de Sousa Cavalcante (CPF 048.380.683-87) , para ciência, informando-os de que a presente deliberação, acompanhada do Relatório e do Voto que a fundamenta, está disponível para a consulta no endereço www.tcu.gov.br/acordaos, além de esclarecer-lhes que, caso requerido, o TCU poderá fornecer sem custos as correspondentes cópias, de forma impressa
67.5. encerrar o processo, após as devidas comunicações."
O Procurador Júlio Marcelo de Oliveira manifesta-se de acordo com o encaminhamento oferecido pela unidade técnica (peça 61) , registrando que "a declaração de nulidade do Acórdão 3205/2012-TCU-Plenário pelo TRF/1ª Região, ainda que venha a transitar em julgado (o que ainda não está comprovado nos autos) , não impede que seja retirado o sobrestamento deste processo com vistas a seu arquivamento".
De igual modo, anuo às propostas uniformes constantes dos autos, adotando as análises promovidas como minhas razões de decidir, com a ressalva adiante exposta acerca do ingresso do Sesc Nacional como interessado nos autos.
De fato, pondero que se possa levantar o sobrestamento dos presentes autos para arquivá-lo, uma vez que tal encaminhamento não conflita com a decisão judicial que declarou nulo o Acórdão 3205/2012-TCU-Plenário, o qual determinou a autuação da TCE.
No âmbito destes autos, não foi possível confirmar o sobrepreço apontado a partir de relatório produzido pela empresa Enarc Engenharia e Arquitetura Ltda., contratada pelo Departamento Nacional do Sesc para analisar o orçamento, em razão da constatação de falhas de análise de quantidades (ausência de BDI e premissas equivocadas ou infundadas) e da ausência da análise global da obra, conforme explicitado na instrução da unidade técnica, reproduzida no relatório precedente.
Ademais, a SecexTCE registrou que a obra foi finalizada e utilizada pelo Sesc, não sendo razoável aventar dano pelo valor total do empreendimento, bem como que os elementos disponíveis não permitem identificar o eventual débito com exatidão nem calcular um valor que seguramente não exceda o real valor devido.
Em relação à possibilidade de apenação por irregularidades relacionadas aos presentes autos, tais como contratação com projeto deficiente, eis que apresentados apenas os projetos arquitetônicos, e ausência de designação de engenheiro fiscal para a obra, destacou-se que já houve a prescrição da pretensão punitiva, com fundamento no Acórdão 1441/2016-TCU-Plenário, uma vez que os fatos ocorreram no exercício de 2009.
Nesse ponto, ressalvo que caberia proceder avaliação aplicando-se as novas regras dispostas na recente Resolução TCU 344/2022, que regulamentou a prescrição para o exercício das pretensões punitiva e de ressarcimento no âmbito do Tribunal. Apesar disso, como o acórdão que originou esta TCE foi declarado nulo pela Justiça Federal, pondero escusado, no atual momento, adotar qualquer outra providência.
Considerando, portanto, não ser possível concluir pela ocorrência de dano ou quantificar eventual valor devido, nem mesmo por estimativa, apropriado arquivar os presentes autos, sem julgamento do mérito, em razão da ausência de pressupostos de constituição e de desenvolvimento válido e regular do processo
Por fim, quanto ao pedido de ingresso do Sesc Nacional como interessado e de vista e cópia dos presentes autos aos seus dirigentes, a SecexTCE registrou que, inicialmente, a Secex/PI (peça 38) sugeriu autorizar, considerando razoáveis as razões apresentadas (diante de suas competências de planejamento, fixação de diretrizes, coordenação e controle das atividades do SESC a função normativa superior, ao lado dos poderes de inspecionar e intervir, correcionalmente, em qualquer setor institucional da entidade) . 
Naquela oportunidade, manifestei que estaria inclinado a autorizar o atendimento da solicitação, no entanto, verifiquei a necessidade de inquirir se persistia o interesse do Sesc, bem como, se fosse o caso, apresentasse quem seriam seus representantes, uma vez que os procuradores signatários do requerimento renunciaram expressamente ao mandato que lhes havia sido conferido por aquele ente (peça 40) .
Confirmada a pretensão (peça 47) , a SecexTCE assinalou que "Aparentemente, o interesse manifesto pelo Sesc foi apenas em ter vista e cópia do presente processo, situação essa que poderia ser facultada sem a necessidade de inclusão desse como interessado. Todavia, tendo em vista as manifestações anteriores, opinamos pela sua inclusão como interessado".
Revendo meu posicionamento, pondero que as razões oferecidas no pedido pelo Sesc Nacional justificam a concessão de vista e cópia dos autos, mas não representam, de fato, razão legítima para intervir no processo e, em consequência, praticar atos processuais como interessado. Assim, concordo com a última manifestação da unidade técnica no sentido de que é possível facultar vista e cópia sem a necessidade de inclusão como interessado.
	Ante o exposto, manifesto-me por que o Tribunal adote o Acórdão que ora submeto à deliberação deste Colegiado.
TCU, Sala das Sessões, em 21 de março de 2023.
AUGUSTO SHERMAN CAVALCANTI 
Relator